【裁判字號】    95,簡上,12
【裁判日期】    950823
【裁判案由】    建築法
【裁判全文】
臺灣臺北地方法院刑事判決              95年度簡上字第12號
上  訴  人
即  被  告  乙○○
選任辯護人  許麗紅律師
上列上訴人即被告因違反建築法案件，不服本院94年度簡字第31
82號中華民國94年12月30日第一審簡易判決（聲請簡易處刑案號
：94年度偵字第14537號），提起上訴，本院管轄第二審之合議
庭判決如下︰
    主  文
原判決撤銷。
乙○○依建築法規定拆除之建築物，違反規定重建，處罰金新台
幣陸萬元，如易服勞役，以新台幣壹仟元折算壹日。
    事  實
一、乙○○明知建築物非經申請主管建築機關之審查許可並發給
    執照，不得擅自建造或使用拆除，未依法向主管機關提出申
    請，在所有門牌號碼台北市○○區○○路2段66巷10號6樓之
    露台，以鋼骨、石膏板、輕質水泥、鋁架及木材等材料，增
    建總面積約39.40㎡（約5.5m×6.8m），高度約2.5m之建築
    物。經台北市政府工務局建築管理處（下稱建管處）以民國
    90年4月24日北市工建字第9040098600號違建查報拆除函查
    報，並於90年5月29日經違建科強制拆除紅色磚牆、鐵網及
    鋁窗、遮雨棚之鐵皮等違章建築，僅留下透明採光罩。詎乙
    ○○於94年6月間，又在原處利用拆後留下之透明採光罩，
    重行以金屬材質之鐵欄杆或鐵網等材料，作為欄柵，在原露
    台違法增建搭蓋圍塑違建使用，總面積約34.84平方公尺（
    【A 靠戶內》：2.19m×2.15m＋4.70m×2.13m＝14.72㎡】
    ＋【B 《靠戶外》：（3.00m＋2.90m）×6.82m×1/2＝
    20.12㎡】＝34.84㎡），高度約2.84公尺，因經不明人士檢
    舉，建管處派員於94年6月8日自上址戶外拍照查報屬實，始
    知上情。
二、案經台北市政府工務局函請臺灣臺北地方法院檢察署檢察官
    偵查聲請簡易判決處刑。
    理  由
甲、程序方面：
一、上訴人即被告乙○○及其選任辯護人對於公訴人所提出，及
    以下本院作為判斷依據之各項證據資料，均不爭執其證據能
    力（見本院95年6月21日準備程序筆錄第2頁），其中屬於審
    判外陳述之傳聞證據部分，本院審酌該等言詞供述及書面作
    成時之情況，並無不宜作為證據之情事，依刑事訴訟法第15
    9 條之5，得作為證據。其他非傳聞證據部分（如被告之供
    述），經核又無不適宜作為證據之情事，均得作為證據。
二、被告聲請傳喚建管處專門委員黃建昌到庭，用以證明本件防
    盜鐵柵欄是否符合免予查報之規定云云，本院認此待證事實
    業已明確，且與犯罪與否之判斷無涉（詳見下述），並無再
    行調查之必要，依刑事訴訟法第163條之2第2項第2款、第3
    款規定，應予駁回。
乙、實體方面：
一、訊據被告就其所有門牌號碼台北市○○區○○路2段66巷10
    號6樓之露台，前因以鋼骨、石膏板、輕質水泥、鋁架及木
    材等材料，增建違章建築，經建管處於90年5月29日強制拆
    除後，又遭人檢舉並經建管處於94年6月8日查報發現在原址
    露台重新搭建鐵質建材之鐵窗欄柵等事實，坦承不諱（見本
    院95年2月23日準備程序筆錄、95年4月6日審判筆錄第6、8
    頁），惟仍矢口否認有何違反建築法拆後重建之犯行，辯稱
    ：伊在露台女兒牆上加裝之防盜欄柵，既非建築法第4條所
    謂之建築物，且非屬建築法第7條所稱之雜項工作物，自不
    屬建築物，露台登記面積34.77㎡，實際搭建透明棚架面積
    係在女兒牆內搭建之透明棚架，其面積應用投影面積計算，
    與露台女兒牆上加裝之防盜欄柵所為面積不同，實量長為6.
    1m、寬4.6m，面積28.06㎡，小於30㎡，符合「淨深及透空
    率符合台北市違章建築處理要點之規定者免予查報處理原則
    」之規定，應不構成犯罪云云。被告之選任辯護人辯稱：透
    台搭建透明棚架總面積小於30㎡，且係90年6月拍照列管結
    案之構造物，並非拆後重建之建築物，露台登記面積34.77
    ㎡，實際搭建透明棚架面積係在女兒牆內搭建之透明棚架，
    移送書及起訴書所認定違建面積為22.5㎡，三面防盜欄柵復
    均符合90年8月7日北市建工字第09040485400號函及建管處
    94年6月24日違建會報決議案例一所稱免予查報之情形，至
    現場遇雨漏水臨時導水簡易三夾板，係活動非固定設施，裸
    空支撐用鋁框架係93年2、3月間搭架，與避體所謂「指能達
    成圍塑或分割以界定空間之固定設施」之定義，並不相同，
    不應混淆，承此依台北市違章建築處理要點第5條、第17條
    規定，應屬免予查報或拍照列管規定之情形，本案查報對相
    關規定未臻嫻熟，且未據實查證，明顯疏失，原審判決顯有
    違誤，應判決被告無罪云云。經查：
(一)、被告前未依法向主管機關申請審查許可並發給執照，在上址
    露台，以鋼骨、石膏板、輕質水泥、鋁架及木材等材料，增
    建總面積約39.40㎡（約5.5m×6. 8m），高度約2.5m之建築
    物，經建管處查報後，於90年5月29日經違建科強制拆除紅
    色磚牆、鐵網及鋁窗、遮雨棚下鐵皮等違章建築，僅留下面
    積透明採光罩一節，有台北市政府工務局建築管理處違建查
    報案件明細表、建築物所有權人登記資料查詢、台北市政府
    工務局90年4月24日北市工建字第904 0098600號違建查報拆
    除函、拆除前後照片二幀、台北市政府工務局建築管理處拆
    除新違章建築結案報告單等件在卷（見偵查卷第3、5至8頁
    ），且據證人即違建科拆除區隊第二區隊小隊長解士林於本
    院審理中結證：「（問：台北市○○區○○路2段66巷10號
    露台，在90年5月29日執行強制拆除時，你本人當時有無參
    與？）有的。當時我的職務為違建科拆除區隊第二區隊小隊
    長。（問：你當時拆除部分有哪邊？）當時我拆除室內的磚
    牆。（問：提示上開偵查卷第7頁，是不是就是此磚牆？）
    是的，我所拆的就是這面紅色磚牆，鏤空的鐵網兩面，以及
    遭拆除紅色磚牆對面有一面鋁窗，所以總共拆除一面紅色磚
    牆，兩面鐵網及一面鋁窗。當時我們拆時，違建人也有找人
    拆，但拆除結果不符合標準，所以我們區隊還是有進行強制
    拆除，當時違建人（按指被告之夫）有在場。屋頂部分因為
    小於符合30平方公尺的採光罩，我們認為是屬於遮雨棚的性
    質，只將遮雨棚上方的鐵皮拆除，遮雨棚留著沒有拆除」等
    語甚詳（見本院95年4月6日審判筆錄第4頁），其證詞並為
    被告所不爭執（見本院95年4月6日審判筆錄第8頁），堪認
    屬實。
(二)、被告於強制拆除上開露台上之紅色磚牆及鐵網等違建，僅留
    下屋頂之透明採光罩後，復在原處之女兒牆上搭建鐵質條狀
    及網狀之欄柵之情，經被告於本院審理時供述：「（問：拆
    除隊把原來鏤空鐵窗拆掉後，你們是否又蓋回去？）是的。
    （問：牆的對面被拆掉後，你們是否又把它立起來？）‧‧
    ‧加了一個網子，加成一個ㄇ字型」等語，並據被告於本院
    準備程序時親自在違建認定範圍圖內標示加裝鐵窗之位置（
    見本院準備程序筆錄95年2月23日第3頁、偵查卷第10頁），
    且有建管處查報隊自違建現場戶外拍攝之外觀照片三張及室
    內照片六張甚明（見偵查卷第12、43頁）。足認被告確係在
    經強制拆除後之原處露台，利用拆後保留之透明採光罩及合
    法露台之女兒牆，以鐵質條狀及網狀之欄柵將露台全部圍塑
    。
(三)、按建築法所稱之建築物，係指定著於土地上或地面下具有頂
    蓋、樑柱或牆壁，供個人或公眾使用之構造物或雜項工作物
    （建築法第4條參照）。本件被告所有上開台北市○○區○
    ○路2段66巷10號6樓住處，定著於土地上，且具有頂蓋、樑
    柱及牆壁，並供被告等人使用，自屬建築物，應受相關建築
    法規規範無訛。再按建築法所稱「建造」，乃指下列行為：
    (1)、新建：為新建造之建築物或將原建築物全部拆除而重行
    建築者。(2)、增建：於原建築物增加其面積或高度者。但以
    過廊與原建築物連接者，應視為新建。(3)、改建：將建築物
    之一部分拆除，於原建築基地範圍內改造，而不增高或擴大
    面積者。(4)、修建建築物之基礎、樑柱、承重牆壁、樓地板
    、屋架或屋頂，其中任何一種有過半之修理或變更者（建築
    法第9條參照）。查被告在原建築物，利用拆後保留之透明
    採光罩及露台女兒牆，以鐵質條狀及網狀之欄柵圍塑出空間
    ，使建築物增加使用面積，依建築法第9條第2款前段之規定
    ，自屬增建。按增建之建造行為，非經申請直轄市、縣（市
    ）（局）主管建築機關之審查許可並發給執照，不得擅自建
    造或使用，建築法第25條第1項定有明文。查被告未經申請
    建管處之審查許可並發給執照，擅自於上址露台增建擴張面
    積及空間使用，自屬違法之增建行為。而被告上開94年6月
    間之增建行為，又係在依建築法規定強制拆除之上開建築物
    （即台北市○○區○○路2段66巷10號6樓），違反建築法第
    25 條第1項之規定重建，其行為自已合致建築法第95條之犯
    罪構成要件。有疑問者，乃被告之重建行為，是否因違法情
    節輕微，符合相關行政主管機關內部所制定之免予查報要件
    ，因欠缺可罰違法性，而不以刑責相繩。
(四)、就此，被告於偵查中提出之建管處內部簽呈（併於90年8 月
    7日北市工建字第09040485400號文歸檔），固指「鐵柵欄在
    建築法規並不視為壁體」云云（見偵查卷第35頁），然此為
    行政機關內部作業時對於「壁體」定義表示之意見，已不得
    拘束本院之認定及適用法律。況台北市政府工務局為實施建
    築管理，有效執行建築法有關違章建築之處理規定，業有台
    北市違章建築處理要點，作為內部查報及拆除之作業依據。
    其法律位階及效力均高於上開內部簽呈之意見，且依「後法
    優於前法」之原理，行政機關之行政行為應受該要點拘束，
    上開內部簽呈之意見，自屬失其效力。況按台北市違章建築
    處理要點第5條規定「一新違建應查報拆除。但符合第6點至
    第21點規定者，得免予查報或拍照列管。二前項免予查報或
    拍照列管之新違建，若經消防、交通主管機關認定有妨礙消
    防安全、公共通行者，查報拆除。三拆後重建者，除應查報
    拆除外，並依建築法第95條規定移送法辦。」揆此，本件被
    告上開增建行為，既係「拆後重建」，依該台北市違章建築
    處理要點第5條第3項之規定，相關執行單位應「查報拆除」
    ，並「依建築法第95 條規定移送法辦」，要無適用該要點
    第5條第1項但書之餘地。被告之選任辯護人主張：本件符合
    依台北市違章建築處理要點第5條、第17條規定，應屬免予
    查報或拍照列管云云，與上開規定要有未合，並無理由。承
    此，被告拆後重建之行為，依台北市違章建築處理要點第5
    條第3項規定，相關執行單位既應「查報拆除」，並「依建
    築法第95條規定移送法辦」，而不得適用該要點第5條第1項
    但書規定，即無探究該增建欄柵是否屬於合於該要點第17條
    「免予查報」規定之必要。
(五)、況被告及其選任辯護人所爭執之「壁體」定義，依台北市違
    章建築處理要點第6條之規定，係指「能達成圍塑或分割以
    界定空間之固定設施」。如前所述，本件被告利用拆後保留
    之透明採光罩及屬合法露台之女兒牆，以鐵質條狀及網狀之
    欄柵將該露台完全圍塑，用以區隔內外空間，圍塑空間區隔
    內外之欄柵又係固定設施，自屬「壁體」，灼然甚明。加以
    被告違法拆後重建之面積，經本院受命法官會同前建管處查
    報員甲○○、台北市古亭地政事務所人員周建宏、莊明德及
    檢察官、被告、選任辯護人在場勘驗及現場測量之結果，發
    現違法增建圍塑原露台之總面積約34.84平方公尺（【A《靠
    戶內》：2.19 m×2.15m＋4.70m×2.13m＝14.72㎡】＋【B
    《靠戶外》：（3.00m＋2.90m）×6.82m×1/2＝20.12㎡】
    ＝34.84㎡），高度約2.84公尺，有本院95年7月10日履勘筆
    錄及台北市古亭地政事務所95年7月12日北市古亭地二字第0
    9531279300號函檢送本院之土地複丈成果圖在卷足憑。被告
    及其選任辯護人對於本院勘驗及命地政事務所人員丈量之結
    果，於履勘時均表示「無意見」（見本院95年7月10日履堪
    筆錄），其後於本院辯稱：加裝防盜欄柵，實量長為6.1m、
    寬4.6m，面積28.06㎡，小於30㎡云云，自屬臨訟卸責推諉
    避就之詞，要無理由。從而，縱被告在上開露台搭建之違章
    欄柵等物，高度在3公尺以下且未佔用開放空間、巷道、防
    火間隔（巷），並非位於法定停車空間，然透明採光罩之棚
    架既有壁體圍塑用以區隔空間，且面積大於30平方公尺，與
    台北市違章建築處理要點第17條之規定要件，亦屬有間。被
    告及其選任辯護人所辯上情，均難認有理由，殊無可採。
    本件事證明確，被告犯行堪以認定，應予依法論科。
二、核被告所為，係犯建築法第95條之違法拆除建築物後重建罪
    。本院原審依被告於偵查中之供述及其他現存證據，認定其
    犯建築法第95條之罪，犯行明確，據而論科，實屬的論。惟
    查被告違法拆後重建之總面積約34.84平方公尺，高度約2.8
    4公尺，此經本院命地政事務所人員當場測量在卷，且有土
    地複丈成果圖可按，較之證人即查報員甲○○於本院審理中
    證稱：其製作之違建查報資料，係依個人經驗目測之結果（
    見本院95年5月25日審判筆錄第6頁），自應以本院履勘測量
    之上開結果為可信。原審引用聲請簡易判決書及建管處違建
    查報案件明細表（見偵查卷第4頁）之記載，據以認定被告
    違法拆後重建之總面積約22.5平方公尺，高度約3公尺一節
    ，應有錯誤，本院應予更正。上訴意旨不服原審判決有罪，
    主張其符合免予查報要件，請求撤銷原判決，改諭知無罪，
    為無理由，然原審就被告違法拆後重建總面積及高度之事實
    認定，既有上開違誤，且刑法就罰金易服勞役之折算標準業
    已修正施行，原審又未及新舊法之比較適用（詳見後述），
    自屬無可維持，應由本院撤銷改判。爰審酌被告違法拆後重
    建之動機、目的，違法情節及程度，犯後仍無悔悟之意，智
    識程度、生活狀況等一切情狀，量處如主文所示之刑。按行
    為後法律有變更者，適用行為時之法律。但行為後之法律有
    利於行為人者，適用最有利於行為人之法律，修正後刑法第
    2 條第1項定有明文。本件被告行為後，於刑法就罰金易服
    勞役之折算標準業已修正，並於95年7月1日施行。修正前刑
    法第42條第2項前段規定：「易服勞役以1元以上3元以下折
    算一日。」又受刑人行為時之易服勞役折算標準，業據修正
    前罰金罰鍰提高標準條例第2條前段之規定，就其原定數額
    提高為100倍折算1日，則本件受刑人行為時之易服勞役折算
    標準，應以銀元三百元即新台幣元九百元折算一日。惟修正
    後刑法第42條第3項前段規定：「易服勞役以新台幣一仟元
    、二仟元或三仟元折算一日。」比較修正前後易服勞役折算
    標準，以修正後之規定，較有利於受刑人，參之上開說明及
    修正後刑法第2條第1項後段之規定，本院應適用修正後刑法
    第42條第3項前段之規定，審酌其犯行情節及經濟狀況等情
    狀，定其易服勞役之折算標準如主文。
據上論斷，應依刑事訴訟法第455條之1第3項、第369條第1項前
段、第364條、第299條第1項前段，建築法第95條，修正後刑法
第2條第1項但書、第11條前段、第42條第3項前段，判決如主文
。
本案經檢察官詹喬偉到庭執行職務
中    華    民    國    95    年    8    月    23    日
                  刑事第一庭  審判長法  官  陳興邦
                                    法  官  林春鈴
                                    法  官  吳秋宏
以上正本證明與原本無異。
本件不得上訴。
                                    書記官  高菁菁
中    華    民    國    95    年    8    月    23    日
附錄本案論罪科刑法條全文：
建築法第95條
依本法規定強制拆除之建築物，違反規定重建者，處1年以下有
期徒刑、拘役或科或併科新台幣30萬元以下罰金。


司法院資訊處製作；財團法人民間司法改革基金會備份。
